ACORDAO-COMPLETO-2341150

ACÓRDÃO 366/2019 ATA 5/2019 - PLENÁRIO

VISTOS, relatados e discutidos estes autos de acompanhamento sobre a cautelar para a indisponibilidade dos bens de Renato de Souza Duque, a partir do Acórdão 1.083/2017 proferido pelo Plenário do TCU, no âmbito do TC Processo 023.266/2015-5, diante dos indícios de dano ao erário no bojo do Contrato 0800.0035013.07.2 (CT 101) celebrado pela Petróleo Brasileiro S.A. (Petrobras) com o Consórcio Conpar (formado pela Construtora Norberto Odebrecht S.A. - CNO, Construtora OAS S.A. - OAS e UTC Engenharia S.A. - UTC) para a execução das obras inerentes à UHDTI (U-2313) , à UGH (U-22311) e à UDEA (U-32323) , além da unidade integrante da carteira de gasolina da Refinaria Presidente Getúlio Vargas no Paraná (Repar) ;
ACORDAM os Ministros do Tribunal de Contas da União, reunidos em Sessão do Plenário, ante as razões expostas pelo Relator, em:
9.1. considerar prejudicada, por perda de objeto, a cautelar de indisponibilidade dos bens decretada pelo item 9.4 do Acórdão 1083/2017-TCU-Plenário em relação ao Sr.  Renato de Souza Duque;
9.2. determinar que a unidade técnica adote as seguintes medidas:
9.2.1. envie a cópia deste Acórdão, acompanhado do Relatório e do Voto que o fundamenta, ao responsável, à Força-Tarefa do Ministério Público Federal na Operação Lava-Jato no Paraná, à Força-Tarefa da Advocacia-Geral da União na Operação Lava-Jato no Paraná, ao juízo federal na 13ª Vara Federal de Curitiba - PR, à Controladoria-Geral da União (CGU) e à Diretoria de Governança, Risco e Conformidade da Petrobras, para ciência e eventuais providências; e
9.2.2. promova o apensamento definitivo do presente processo ao TC Processo 036.342/2016-5 (já nele apensado o processo originário: TC Processo 023.266/2015-5) .

Indisponibilidade de bens decretada diante dos indícios de dano ao erário no bojo do contrato para a execução das obras inerentes à UHDTI (U-2313), à UGH (U-22311) e à UDEA (U-32323), além da unidade integrante da carteira de gasolina, na Refinaria Presidente Getúlio Vargas no Paraná (Repar).

Petróleo Brasileiro S.A. (Petrobras).

3. Responsável: Renato de Souza Duque (CPF XXX.515.167-XX).

13.1. Ministros presentes: José Mucio Monteiro (Presidente), Walton Alencar Rodrigues, Benjamin Zymler, Aroldo Cedraz, Bruno Dantas e Vital do Rêgo.
13.2. Ministro-Substituto convocado: Augusto Sherman Cavalcanti.
13.3. Ministros-Substitutos presentes: André Luís de Carvalho (Relator) e Weder de Oliveira.

ACORDAO-COMPLETO-2353237

Acórdão de Relação 1068/2019 - Plenário

Acórdão de Relação

ANDRÉ DE CARVALHO

Trata-se de acompanhamento sobre a cautelar de indisponibilidade dos bens de Renato de Souza Duque a partir do Acórdão 1.083/2017 proferido pelo Plenário do TCU, no âmbito do TC Processo 023.266/2015-5, diante dos indícios de dano ao erário no bojo do Contrato 0800.0035013.07.2 (CT 101) celebrado pela Petróleo Brasileiro S.A. (Petrobras) com o Consórcio Conpar (formado pela Construtora Norberto Odebrecht S.A. - CNO, Construtora OAS S.A. - OAS e UTC) para a execução das obras inerentes à UHDTI (U-2313) , à UGH (U-22311) e à UDEA (U-32323) , além da unidade integrante da carteira de gasolina, na Refinaria Presidente Getúlio Vargas no Paraná (Repar) .
2.	Em suma, o referido Acórdão 1.083/2017 foi prolatado pelo Plenário do TCU nos seguintes termos:
	" (...) 9.4. decretar cautelarmente, com fundamento art. 16, inc. III, alíneas 'c' e 'd' e § 2º, alínea 'b', c/c art. 19, tudo da Lei 8.443/92, aliados ao poder geral de cautela do TCU, consubstanciada em prerrogativa institucional decorrente das atribuições do art. 71 da Constituição Federal, conforme jurisprudência do Supremo Tribunal Federal, pelo prazo de 01 (um) ano, a indisponibilidade de bens dos responsáveis a seguir listados, devendo esta medida alcançar tantos bens quantos considerados bastantes para garantir o ressarcimento dos prejuízos apontados no quadro a seguir, ressalvados os bens financeiros necessários ao sustento das pessoas físicas e à continuidade das operações das pessoas jurídicas;
	RESPONSÁVEIS
	CNPJ/CPF
	VALORES HISTÓRICOS

	Consórcio Conpar
	08.968.718/0001-88
	R$ 201.958.313,64 (atualizado conforme parcelas e datas indicadas à Peça 109) 
R$ 320.500.000,00 (atualizado conforme parcelas e datas indicadas à Peça 110) 
R$ 107.556.721,03 (atualizado conforme parcelas e datas indicadas à Peça 111) 

	Construtora Norberto Odebrecht S.A.
	15.102.288/0001-82
	R$ 201.958.313,64 (atualizado conforme parcelas e datas indicadas à Peça 109) 
R$ 320.500.000,00 (atualizado conforme parcelas e datas indicadas à Peça 110) 
R$ 107.556.721,03 (atualizado conforme parcelas e datas indicadas à Peça 111) 

	Construtora OAS S.A. 
	14.310.577/0001/04
	R$ 201.958.313,64 (atualizado conforme parcelas e datas indicadas à Peça 109) 
R$ 320.500.000,00 (atualizado conforme parcelas e datas indicadas à Peça 110) 
R$ 107.556.721,03 (atualizado conforme parcelas e datas indicadas à Peça 111) 

	UTC Engenharia S.A.
	44.023.661/0001-08
	R$ 201.958.313,64 (atualizado conforme parcelas e datas indicadas à Peça 109) 
R$ 320.500.000,00 (atualizado conforme parcelas e datas indicadas à Peça 110) 
R$ 107.556.721,03 (atualizado conforme parcelas e datas indicadas à Peça 111) 

	Marcelo Bahia Odebrecht
	487.956.23515
	R$ 201.958.313,64 (atualizado conforme parcelas e datas indicadas à Peça 109) 
R$ 320.500.000,00 (atualizado conforme parcelas e datas indicadas à Peça 110) 
R$ 107.556.721,03 (atualizado conforme parcelas e datas indicadas à Peça 111) 

	Márcio Faria da Silva
	XXX.670.006-XX
	R$ 201.958.313,64 (atualizado conforme parcelas e datas indicadas à Peça 109) 
R$ 320.500.000,00 (atualizado conforme parcelas e datas indicadas à Peça 110) 
R$ 107.556.721,03 (atualizado conforme parcelas e datas indicadas à Peça 111) 

	Rogério Santos de Araújo
	XXX.916.527-XX
	R$ 201.958.313,64 (atualizado conforme parcelas e datas indicadas à Peça 109) 
R$ 320.500.000,00 (atualizado conforme parcelas e datas indicadas à Peça 110) 
R$ 107.556.721,03 (atualizado conforme parcelas e datas indicadas à Peça 111) 

	César Ramos Rocha
	XXX.752.091-XX
	R$ 201.958.313,64 (atualizado conforme parcelas e datas indicadas à Peça 109) 
R$ 320.500.000,00 (atualizado conforme parcelas e datas indicadas à Peça 110) 
R$ 107.556.721,03 (atualizado conforme parcelas e datas indicadas à Peça 111) 

	José Adelmário Pinheiro Filho
	XXX.105.635-XX
	R$ 201.958.313,64 (atualizado conforme parcelas e datas indicadas à Peça 109) 
R$ 320.500.000,00 (atualizado conforme parcelas e datas indicadas à Peça 110) 
R$ 107.556.721,03 (atualizado conforme parcelas e datas indicadas à Peça 111) 

	Agenor Franklin Magalhães Medeiros
	063.787.57534
	R$ 201.958.313,64 (atualizado conforme parcelas e datas indicadas à Peça 109) 
R$ 320.500.000,00 (atualizado conforme parcelas e datas indicadas à Peça 110) 
R$ 107.556.721,03 (atualizado conforme parcelas e datas indicadas à Peça 111) 

	Renato de Souza Duque
	XXX.515.167-XX
	R$ 201.958.313,64 (atualizado conforme parcelas e datas indicadas à Peça 109) 
R$ 320.500.000,00 (atualizado conforme parcelas e datas indicadas à Peça 110) 
R$ 107.556.721,03 (atualizado conforme parcelas e datas indicadas à Peça 111) 

9.5. considerar como termo inicial para contagem do prazo fixado no subitem anterior desta proposta a data de averbação da medida cautelar nos respectivos órgãos de registro dos bens; 
9.6. determinar à SeinfraOperações que promova, nos termos do art. 44, § 2º, da Lei 8.443/1992, e do art. 276, § 3º, do Regimento Interno do Tribunal, a oitiva dos responsáveis arrolados no subitem 9.3, para que, no prazo de 15 (quinze) dias, apresentem suas manifestações acerca da medida cautelar de indisponibilidade dos bens adotada, se assim o desejarem;
9.7. determinar à SeinfraOperações que informe aos responsáveis relacionados nos subitens 9.3. que, no âmbito da respectiva resposta à aludida oitiva, fica desde já franqueada a possibilidade de serem indicados os bens por eles considerados essenciais ao sustento das pessoas físicas e à manutenção das atividades operacionais da sociedade empresarial e portanto não suscetíveis ao alcance da medida cautelar, acompanhados das devidas justificativas;
	9.8. determinar à Secretaria-Geral de Controle Externo que adote todas as providências necessárias à efetivação das medidas acautelatórias de indisponibilidade de bens determinadas no acórdão que vier a ser proferido, nos moldes da Portaria Segecex nº 14/2015."
3.	Todavia, após a análise final do feito, a auditora federal da SeinfraOperações lançou o seu parecer à Peça 44 nos seguintes termos:
" (...) 2. O TC Processo 023.266/2015-5 é oriundo da conversão do relatório de auditoria TC Processo 021.479/2009-8 em tomada de contas especial, nos termos do Acórdão 2165/2015-TCU-Plenário, em razão das evidências de superfaturamento apurado no Contrato 0800.0035013.07.2 (CT 101) , de responsabilidade do Consórcio Compar, composto pelas empresas formado pela Construtora Norberto Odebrecht S/A (CNO) , Construtora OAS Ltda. (OAS) e UTC Engenharia S/A (UTC) .
3.	Conforme despacho do Ministro Relator, Exmo. Sr. André Luis de Carvalho (parágrafos 48 e 74.1, peça 1) , no TC Processo 023.266/2015-5, convalidado nesta parte pelo Acórdão 1083/2017-TCU-Plenário, os seguintes responsáveis serão citados pelos débitos apurados:
3.1. Renato de Souza Duque (TC 036.144/2016-9) ;
3.2. Paulo Roberto Costa (TC Processo 036.160/2016-4) ;
3.3. Alan Kardec Pinto (TC Processo 036.162/2016-7) ;
3.4. Venina Velosa da Fonseca (TC Processo 036.163/2016-3) ;
3.5. José Carlos Cosenza (TC Processo 036.166/2016-2) ;
3.6. Francisco Pais (TC Processo 036.167/2016-9) ;
3.7. Mauricio de Oliveira Guedes (TC Processo 036.169/2016-1) ;
3.8. Claudio Romeo Schlosser (TC Processo 036.170/2016-0) ;
3.9. Marcelo Bahia Odebrecht (TC Processo 036.134/2016-3) ;
3.10. Márcio Faria da Silva (TC Processo 036.136/2016-6) ;
3.11. Rogério Santos de Araújo (TC Processo 036.138/2016-9) ;
3.12. César Ramos Rocha (TC Processo 036.173/2016-9) ;
3.13. José Adelmário Pinheiro Filho (TC Processo 036.139/2016-5) ;
3.14. Agenor Franklin Magalhães Medeiros (TC Processo 036.140/2016-3) ;
3.15. Ricardo Ribeiro Pessoa (TC Processo 036.141/2016-0) ;
3.16. Construtora Norberto Odebrecht S.A. (TC Processo 036.129/2016-0) ;
3.17. Construtora OAS Ltda. (TC Processo 036.132/2016-0) ;
3.18. UTC Engenharia S.A. (TC Processo 036.133/2016-7) ;
3.19. Consórcio Conpar (parágrafo 50) (TC Processo 036.127/2016-7) ;
3.20. José Sérgio Gabrielli (parágrafo 55) (TC Processo 036.142/2016-2) .
4.	Ademais, no mencionado acórdão, o TCU define os efeitos da colaboração premiada nesta Corte:
'9.9. deixar assente que, quando da decisão sobre declaração de inidoneidade para contratar com a administração pública federal, bem como sobre a aplicação da multa de que trata o art. 57 da Lei 8443/1992, este Tribunal considerará os compromissos assumidos pelos responsáveis em acordos celebrados com o Ministério Público Federal, no que toca às medidas de colaboração que possam contribuir com os respectivos processos de controle externo, por meio, entre outras possibilidades, da apresentação de elementos que permitam, com maior nível de confiança, apurar e quantificar o dano ao erário, definir graus diferenciados de responsabilidades, dar celeridade e efetividade ao processo que busca o ressarcimento do dano ao erário; nessa ocasião, o Tribunal também deliberará sobre possíveis sanções premiais a serem concedidas, conforme o caso;'
5.	Esse acórdão decretou, cautelarmente (no item 9.4, com fundamento art. 16, inc. III, alíneas 'c' e 'd' e § 2º, alínea 'b', c/c art. 19, tudo da Lei 8.443/92, aliados ao poder geral de cautela do TCU, consubstanciada em prerrogativa institucional decorrente das atribuições do art. 71 da Constituição Federal, conforme jurisprudência do Supremo Tribunal Federal) pelo prazo de um ano, a indisponibilidade dos bens, dentre outros, do Sr. Renato de Souza Duque, devendo a medida alcançar tantos bens quantos considerados bastantes para garantir o ressarcimento dos prejuízos apontados, ressalvados os bens financeiros necessários ao sustento ao seu sustento.
6.	Nesta linha, o acórdão determinou à SeinfraOperações que: i) promovesse a oitiva do Sr. Renato de Souza Duque, para que apresentasse suas manifestações acerca da medida cautelar de indisponibilidade dos bens adotada, se assim o desejar; e ii) informasse ao responsável que, no âmbito da respectiva resposta à aludida oitiva, ficasse, desde já, franqueada a possibilidade de serem indicados os bens por ele considerados essenciais ao seu sustento e, portanto, não suscetíveis ao alcance da medida cautelar, acompanhados das devidas justificativas.
RESPONSÁVEL	CPF	VALORES HISTÓRICOS
Renato de Souza Duque	XXX.515.167-XX	
R$ 201.958.313,64 (atualizado conforme parcelas e datas indicadas à peça 109 do TC Processo 023.266/2009-8) 
R$ 320.500.000,00 (atualizado conforme parcelas e datas indicadas à peça 110 do TC Processo 023.266/2009-8) 
R$ 107.556.721,03 (atualizado conforme parcelas e datas indicadas à peça 111 do TC Processo 023.266/2009-8) 
7.	Instado a se manifestar pelo Ofício 0542/2016-TCU-SeinfraOperações (peça 6) , o Sr. Renato de Souza Duque apresentou a peça 11 que passa a ser analisada.
8.	Relembrando as condutas do responsável, vale transcrever os parágrafos 181 e 182 da instrução adotada como relatório antecedente ao Acórdão 1083/2017-TCU-Plenário:
'181. Para que o grupo [CNO, OAS e UTC] obtivesse o contrato, a CNO - citada sozinha, tendo em vista as outras não serem demandadas na AIA [ação de improbidade administrativa] - valeu-se da atuação do cartel de empresas que atuavam na Petrobras e do pagamento de vantagens indevidas em favor de Paulo Roberto Costa, Pedro Barusco e Renato Duque.
182. Em outubro de 2006, a Gerência Executiva de Engenharia, vinculada à Diretoria de Serviços da estatal petrolífera, respectivamente comandadas por Pedro Barusco e Renato Duque, em conjunto com a Diretoria de Abastecimento, chefiada por Paulo Roberto Costa, iniciaram o procedimento licitatório [para a execução das obras de 'ISBL da Carteira de Gasolina e UGHE HDT de instáveis da Carteira de Coque' da refinaria Getúlio Vargas - Repar], com estimativa de custos sigilosa no valor de R$ 1.372.799.201,00. O certame foi direcionado em favor do cartel, pois das 22 empresas convidadas, 18 eram participantes do grupo, entre fixas e três esporádicas. A conclusão da atuação do 'clube' é corroborada pelas declarações de Barusco (grifei) .'
9.	No parágrafo 226 da mesma instrução há maior detalhamento das condutas praticadas pelo Sr. Renato Duque, que resultaram em sua citação:
'Cargo: Diretor de Serviços [na Petrobras] (2003 a 2012) 
Conduta: Na condição de Diretor de Serviços da Petrobras, omitir-se no seu poder-dever de agir para impedir a ação delituosa contra as licitações da estatal, mediante recebimento de vantagem indevida das empresas cartelizadas, permitindo o direcionamento das licitações, com restrição à competitividade. Propor, à Diretoria Executiva, a contratação direta do Consórcio Conpar após licitação fracassada, com alterações relevantes nas cláusulas da minuta contratual original em desfavor da Petrobras, com proposta de preços superestimadas e sem a devida análise do Demonstrativo de Formação de Preços, que apresentava itens de valores expressivos sem o suficiente detalhamento para que pudessem ser avaliados. Propor aditivos contratuais irregulares e de valores vultosos sem o necessário estudo de economicidade. Infringência aos princípios republicanos dispostos no art. 37 da CF/1998, no art. 3º da Lei 8.666/1993 e no item 1.2 do Decreto 2.745/1998, como assim dos arts. 91 e 92 da Lei Geral de Licitações.
Nexo de Causalidade: A omissão em favor das empresas cartelizadas, permitindo o direcionamento das licitações, com restrição à competitividade, e a proposição da contratação direta do consórcio Conpar com cláusulas desfavoráveis à Petrobras, sem a devida análise do Demonstrativo de Formação de Preços e sem o adequado detalhamento, levou a contratação da obra com preços superestimados e consequente prejuízo à estatal, com superfaturamento de pelo menos R$ 201.958.313,64. A aprovação de aditivos contratuais sem o adequado estudo de economicidade propiciou o pagamento indevido de vultosos custos adicionais ao contrato, com superfaturamento de R$ 428.056.721,03.
Culpabilidade: É razoável afirmar que era exigível conduta diversa daquela que adotou, consideradas as circunstâncias que o cercavam, pois deveria agir para impedir a ação delituosa contra a empresa da qual era empregado e exigir a correta contratação, o adequado detalhamento do Demonstrativo de Formação de Preços e a avaliação, por parte dos seus pares, dos preços nele contidos de forma a assegurar que não estivessem superestimados. Deveria exigir, também, o adequado estudo de economicidade antes de autorizar a aprovação de aditivos contratuais, de forma a evitar a assunção de custos indevidos por parte da empresa. 
Diante das revelações da OLJ, amplamente noticiadas na imprensa, que apontam o responsável como envolvido em crimes de corrupção passiva e lavagem de dinheiro no âmbito da Estatal, as ações que aqui lhe são imputadas configuram-se como dolosas, afastando-se, por consectário lógico, a existência de boa-fé. Ainda, é razoável afirmar que o responsável tinha consciência da ilicitude dos seus atos, comissivos e omissivos.
Em face do exposto, conclui-se que a conduta é reprovável, devendo-se propor a citação do Sr. Renato de Souza Duque (CPF XXX.515.167-XX) , com fundamento nos arts. 10, § 1º, e 12, incisos I e II, da Lei 8.443/1992 c/c o art. 202, incisos I e II, do RI/TCU (grifei) .'
10. As condutas acima descritas são relacionadas aos atos já condenados criminalmente, conquanto o superfaturamento recebido pelas construtoras é a contraprestação das propinas pagas. O trecho da sentença na ação penal 5012331¬04.2015.4.04.7000/PR relata os crimes praticados:
'665. Renato de Souza Duque 
Para os crimes de corrupção passiva: Renato de Souza Duque não tem antecedentes registrados no processo. As provas colacionadas neste mesmo feito indicam que passou a dedicar¬-se à prática sistemática de crimes no exercício do cargo de Diretor da Petrobrás, visando seu próprio enriquecimento ilícito e de terceiros, o que deve ser valorado negativamente a título de personalidade. Culpabilidade, conduta social, motivos, comportamento da vítima são elementos neutros. Circunstâncias devem ser valoradas negativamente. A prática dos crimes de corrupção envolveu o recebimento de pelo menos R$ 36.346.200,00, USD 956.045,00 e 765.802,00 euros à Diretoria de Serviços e Engenharia da Petrobrás (Consórcio Interpar, Consórcio CMMS, Consórcio Gasam e contrato do Gasoduto Pilar¬Ipojuca) . Um único crime de corrupção envolveu pagamento de mais de vinte milhões em propinas. Mesmo considerando que Renato de Souza Duque recebia uma parcela desses valores, o montante ainda é muito elevado. Consequências também devem ser valoradas negativamente, pois o custo da propina foi repassado à Petrobrás, através da cobrança de preço superior à estimativa, aliás, propiciado pela corrupção, com o que a estatal ainda arcou com o prejuízo no valor equivalente. A corrupção com pagamento de propina de dezenas de milhões de reais e tendo por consequência prejuízo equivalente aos cofres públicos merece reprovação especial. Considerando três vetoriais negativas, de especial reprovação, fixo, para o crime de corrupção passiva, pena de cinco anos de reclusão. 
Não há atenuantes ou agravantes a serem consideradas. 
Tendo o pagamento da vantagem indevida comprado a lealdade de Renato de Souza Duque que deixou de tomar qualquer providência contra o cartel e as fraudes à licitação, aplico a causa de aumento do parágrafo único do art. 317, §1º, do CP, elevando¬-a para seis anos e oito meses de reclusão. 
Deixo de aplicar a causa de aumento do art. 327, §2º, com base no art. 68, parágrafo único, do CP. 
Fixo multa proporcional para a corrupção em cento e cinquenta dias multa. 
Entre os quatro crimes de corrupção Consórcio Interpar, Consórcio CMMS, Consórcio Gasam e contrato do Gasoduto Pilar¬-Ipojuca) , reconheço continuidade delitiva, unificando as penas com a majoração de 1/2, chegando elas a dez anos de reclusão e duzentos e vinte dias multa.
Considerando a dimensão dos crimes e especialmente a capacidade econômica de Renato de Souza Duque, ex-¬Diretor da Petrobrás, fixo o dia multa em cinco salários mínimos vigentes ao tempo do último fato delitivo (03/2012) . 
Para os crimes de lavagem: Renato de Souza Duque não tem antecedentes registrados no processo. As provas colacionadas neste mesmo feito, indicam que passou a dedicar¬-se à prática sistemática de crimes no exercício do cargo de Diretor da Petrobrás, visando seu próprio enriquecimento ilícito e de terceiros, o que deve ser valorado negativamente a título de personalidade. Culpabilidade, conduta social, motivos, comportamento da vítima são elementos neutros. Circunstâncias devem ser valoradas negativamente. A lavagem, no presente caso, envolveu especial sofisticação, com a utilização de recursos criminosos para a realização de doações eleitorais registradas, conferindo a eles uma aparência de lícito de uma maneira bastante inusitada e pelo menos, da parte deste Juízo, até então desconhecida nos precedentes brasileiros sobre o tema. Tal grau de sofisticação não é inerente ao crime de lavagem e deve ser valorado negativamente a título de circunstâncias (a complexidade não é inerente ao crime de lavagem, conforme precedente do RHC 80.816/SP, Rel. Min. Sepúlveda Pertence, 1ª Turma do STF, un., j. 10/04/2001) . Consequências devem ser valoradas negativamente. A lavagem envolve a quantia considerável de R$ 4.260.000,00. Mais do que isso a lavagem gerou impacto no processo político democrático, contaminando-¬o com recursos criminosos, o que reputo especialmente reprovável. Talvez seja essa, mais do que o enriquecimento ilícito dos agentes públicos, o elemento mais reprovável do esquema criminoso da Petrobrás, a contaminação da esfera política pela influência do crime, com prejuízos ao processo político democrático. Considerando três vetoriais negativas, fixo, para o crime de lavagem de dinheiro, pena de cinco anos de reclusão. A operação de lavagem, tendo por antecedentes crimes de cartel e de ajuste fraudulento de licitações (art. 4º, I, da Lei nº 8.137/1990, e art. 90 da Lei nº 8.666/1993) , tinha por finalidade propiciar o pagamento de vantagem indevida, ou seja, viabilizar a prática de crime de corrupção, devendo ser reconhecida a agravante do art. 61, II, 'b', do CP. Elevo, portanto, a pena em seis meses, fiando em cinco anos e seis meses. 
Fixo multa proporcional para a lavagem em cento e dez dias multa. 
Entre todos os crimes de lavagem, reconheço continuidade delitiva. Considerando a quantidade de crimes, pelo menos vinte e sete vezes, elevo a pena do crime mais grave em 2/3, chegando ela a nove anos e dois meses de reclusão e cento e oitenta e dois dias multa. 
Considerando a dimensão dos crimes e especialmente a capacidade econômica de Renato de Souza Duque, ex¬-Diretor da Petrobrás, fixo o dia multa em cinco salários mínimos vigentes ao tempo do último fato delitivo (03/2012) .
Para o crime de associação criminosa: Renato de Souza Duque não tem antecedentes criminais informados no processo. As provas colacionadas neste mesmo feito indicam que passou a dedicar-¬se à prática de crimes no exercício do cargo de Diretor da Petrobrás, visando seu próprio enriquecimento ilícito e de terceiros, o que deve ser valorado negativamente a título de personalidade. Considerando que não se trata de associação criminosa complexa, circunstâncias e consequências não devem ser valoradas negativamente. As demais vetoriais, culpabilidade, conduta social, motivos e comportamento das vítimas são neutras. Motivos de lucro são comuns às associações criminosas, não cabendo reprovação especial. Fixo pena pouco acima do mínimo, de um ano e seis meses de reclusão. 
Não há agravantes ou atenuantes. 
Não há causas de aumento ou de diminuição, sendo esta pena definitiva. 
Entende este Juízo que a associação criminosa em questão perdurou pelo menos até a saída de Renato Duque da Diretoria de Serviços da Petrobrás, em abril de 2012, tendo havido pagamento de propina no mês imediatamente anterior. 
Entre os crimes de corrupção, de lavagem e de associação criminosa, há concurso material, motivo pelo qual as penas somadas chegam a vinte anos e oito meses de reclusão, que reputo definitivas para Renato de Souza Duque. Quanto às multas deverão ser convertidas em valor e somadas. 
Considerando as regras do art. 33 do Código Penal, fixo o regime fechado para o início de cumprimento da pena. A progressão de regime para a pena de corrupção fica, em princípio, condicionada à reparação do dano nos termos do art. 33, §4º, do CP.'
ARGUMENTOS DO MANIFESTANTE (peça 11) 
11. Renato de Souza Duque, por meio de seus advogados, inicia sua manifestação sintetizando os fatos e afirma que não existem 'argumentos capazes de legitimar a adoção da medida relativamente a seus bens' (parágrafos 2 a 6 da peça 11) . Argui que a adoção da cautelar de indisponibilidade dos bens exige a presença do fumus boni juris e o periculum in mora que se caracterizariam pela 'demonstração cabal do risco de que, caso condenados, os responsáveis não poderão ressarcir o prejuízo pelo qual podem vir a ser responsabilizados' e por elementos de convicção sobre a existência dos indícios de irregularidades e sobre a responsabilidade do agente (parágrafo 7) .
12. Nesta linha, segundo o responsável, o TCU teria encontrado o fumus boni juris nos seguintes elementos: (i) demonstração do sobrepreço; e (ii) depoimentos prestados por réus nas investigações da Lava-Jato (parágrafo 9) .
13. Sobre o sobrepreço, afirmou que a questão quanto aos aditamentos, onde a maior parte do superfaturamento tem origem, seria controversa até na Unidade Técnica e que adviria de interpretação isolada de cláusula contratual, o que demandaria uma análise mais detalhada (parágrafos 10 a 13) .
14. Afirma que os depoimentos prestados por réus não podem consistir em elementos probatórios porque podem ou não vir a ser confirmados e porque os depoimentos indicaram 'na verdade, a idoneidade dos processos licitatórios realizados pela Petrobras' (parágrafo 18) . Transcreve trechos dos termos de colaboração de Paulo Roberto Costa, onde este afirma que os processos licitatórios da Petrobras eram idôneos e que desconhecia fraude na aprovação de cadastros de empresas, e de Pedro Barusco, onde este afirma que não havia fraude nas listas de empresas por critérios técnicos (parágrafos 19 a 21) . Estas afirmações demonstrariam a inexistência de interferência em favor das empresas (parágrafo 23) . 
15. Sustenta que o responsável não tinha especialização suficiente para detectar os indícios de irregularidade nas estimativas de preços e que não pode ser evidenciada a conduta omissiva ao responsável (parágrafo 27) . 
16. Traz à baila o Acórdão 22/2015-TCU-Plenário, em cujo Voto o Ministro Relator Benjamin Zymler discorre sobre a excepcionalidade do instituto de natureza cautelar (parágrafo 28) .
17. Quanto ao pressuposto de periculum in mora, o responsável sustenta inicialmente que a totalidade dos seus bens já estariam indisponíveis por força do Acórdão 2109/2016-TCU-Plenário (Refinaria de Pasadena) , o que torna esta indisponibilidade inócua (parágrafos 34 e 35) . Adicionalmente argumenta que: 
'decisão proferida pelo Ministro Marco Aurélio Mello, nos autos do MS 34.392-MC e do MS 34-357/DF, (...) afastou com muita clareza a tese do periculum in mora presumido, pelo menos como fundamento das medidas cautelares conferidas pelo Tribunal de Contas' (parágrafo 37) .
18. Traz parte do seguinte trecho da decisão no MS 34.392-MC: 'Sob o ângulo do risco, percebe-se a ocorrência do denominado perigo na demora reverso, pois a manutenção da medida cautelar pode sujeitar a impetrante à morte civil' (parágrafo 38) .
EXAME TÉCNICO
19. Vislumbra-se das justificativas trazidas aos autos pelo responsável que não foram apresentados fatos ou argumentos novos que alterem os fundamentos já explanados no voto condutor do Acórdão 1083/2017-TCU-Plenário. Ademais, a fumaça do bom direito e o perigo na demora estão devidamente consubstanciados nos atos e omissões do responsável e no relevante dano causado aos cofres da Petrobras. Não obstante, vale tecer algumas considerações sobre as justificativas apresentadas.
20. O responsável sustenta que não há fumaça do bom direito porque o sobrepreço não está demonstrado e que este pressuposto não pode ser encontrado nos depoimentos nas investigações da Lava-Jato. Quanto ao sobrepreço, a análise de sua existência foi realizada no âmbito do TC Processo 021.479/2009-8 e, em apreciação pelo Plenário, os autos foram convertidos no Acórdão 2.165/2015, na tomada de contas especial TC Processo 023.266/2015-5 exatamente em razão da existência de superfaturamento. Assim, não procede o argumento de que o sobrepreço não está demonstrado, visto que sua existência já foi declarada por esta Corte de Contas. Nas suas alegações de defesa, o responsável terá oportunidade de apresentar defesa quanto a este débito. Há que se cuidar para não se inverter a lógica processual: a indisponibilidade é uma cautelar adotada para garantir exatamente que o prejuízo questionado possa ser ressarcido ao final da tomada de contas especial. 
21. No que tange aos depoimentos nas investigações, aponte-se que eles resultaram nas sentenças judiciais no âmbito da Operação Lava-Jato (citam-se as 5083258-29.2014.404.7000, 5083376-05.2014.404.7000, 5083401-18.2014.404.7000, 5083360-51.2014.404.7000, 5083351-89.2014.404.7000, 5036528-23.2015.404.7000) , onde já foi reconhecida, judicialmente, a ocorrência das fraudes nas licitações ocorridas nas contratações da Petrobras e a participação do responsável em comento. Assim, não há que se contestar mais, no TCU, a existência destas fraudes ou a participação do responsável. Neste diapasão, apesar da conduta do responsável ter sido descrita com o auxílio dos termos de delações premiadas e de trechos da inicial da ação de improbidade do MPF, não se tratam de meras suspeitas, mas de atos já condenados criminalmente.
22. Ademais, o posicionamento atual do TCU é no sentido de que, de acordo com a gravidade dos fatos e do montante do prejuízo causado ao erário, o fumus boni juris é presumido, em analogia à interpretação pelo STJ a respeito do art. 7º da Lei de Improbidade Administrativa. Em sua Declaração de Voto que antecedeu o Acórdão 224/2015-TCU-Plenário (apreciação de embargos de declaração no TCU) , o Ministro Benjamin Zymler explicou como este conceito deve ser compreendido na Corte de Contas:
'3. As medidas cautelares buscam assegurar a efetividade do processo. Quer-se garantir que a prestação jurisdicional não tenha um resultado inútil.
4. Por ser uma medida que eventualmente afetará direitos subjetivos das partes, ela deve ser adotada em caráter excepcional e de acordo com os requisitos previstos em lei.
5. No âmbito do Código de Processo Civil, o art. 801 dessa norma, que trata das disposições gerais do Processo Cautelar, estabelece como pressuposto da concessão da medida a existência de periculum in mora e fumus bonis juris:
'Art. 801. O requerente pleiteará a medida cautelar em petição escrita, que indicará:
I - a autoridade judiciária, a que for dirigida;
II - o nome, o estado civil, a profissão e a residência do requerente e do requerido;
III - a lide e seu fundamento;
IV - a exposição sumária do direito ameaçado e o receio da lesão;
V - as provas que serão produzidas.' (grifei) 
6. Das medidas cautelares específicas previstas no Código de Processo Civil, aquela que mais se aproximara da medida cautelar de indisponibilidade de bens é o arresto, cujos pressupostos são:
'Art. 813. O arresto tem lugar:
I - quando o devedor sem domicílio certo intenta ausentar-se ou alienar os bens que possui, ou deixa de pagar a obrigação no prazo estipulado;
II - quando o devedor, que tem domicílio:
a) se ausenta ou tenta ausentar-se furtivamente;
b) caindo em insolvência, aliena ou tenta alienar bens que possui; contrai ou tenta contrair dívidas extraordinárias; põe ou tenta pôr os seus bens em nome de terceiros; ou comete outro qualquer artifício fraudulento, a fim de frustrar a execução ou lesar credores;
III - quando o devedor, que possui bens de raiz, intenta aliená-los, hipotecá-los ou dá-los em anticrese, sem ficar com algum ou alguns, livres e desembargados, equivalentes às dívidas;
IV - nos demais casos expressos em lei.' (grifei) 
7. Ou seja, em alguma medida o suposto devedor tenta se desfazer de seu patrimônio de forma a frustrar a quitação de determinada obrigação pecuniária.
8. A Lei de Improbidade Administrativa (Lei 8.429/1992) , por sua vez, estabelece que: 
Art. 7° Quando o ato de improbidade causar lesão ao patrimônio público ou ensejar enriquecimento ilícito, caberá a autoridade administrativa responsável pelo inquérito representar ao Ministério Público, para a indisponibilidade dos bens do indiciado.
Parágrafo único. A indisponibilidade a que se refere o caput deste artigo recairá sobre bens que assegurem o integral ressarcimento do dano, ou sobre o acréscimo patrimonial resultante do enriquecimento ilícito. (grifei) 
9. Veja-se que a norma não estabelece a presença expressa da existência de periculum in mora convencional para a concessão da medida, o que possivelmente levou ao entendimento do Superior Tribunal de Justiça de que:
'as medidas cautelares, em regra, como tutelas emergenciais, exigem, para a sua concessão, o cumprimento de dois requisitos: o fumus boni juris (plausibilidade do direito alegado) e o periculum in mora (fundado receio de que a outra parte, antes do julgamento da lide, cause ao seu direito lesão grave ou de difícil reparação) . 
No caso da medida cautelar de indisponibilidade, prevista no art. 7º da LIA, não se vislumbra uma típica tutela de urgência, como descrito acima, mas sim uma tutela de evidência, uma vez que o periculum in mora não é oriundo da intenção do agente dilapidar seu patrimônio, e sim da gravidade dos fatos e do montante do prejuízo causado ao erário, o que atinge toda a coletividade. O próprio legislador dispensa a demonstração do perigo de dano, em vista da redação imperativa da Constituição Federal (art. 37, §4º) e da própria Lei de Improbidade (art. 7º) . (...) 
O periculum in mora, em verdade, milita em favor da sociedade, representada pelo requerente da medida de bloqueio de bens, porquanto esta Corte Superior já apontou pelo entendimento segundo o qual, em casos de indisponibilidade patrimonial por imputação de conduta ímproba lesiva ao erário, esse requisito é implícito ao comando normativo do art. 7º da Lei n. 8.429/92. (...) 
A Lei de Improbidade Administrativa, diante dos velozes tráfegos, ocultamento ou dilapidação patrimoniais, possibilitados por instrumentos tecnológicos de comunicação de dados que tornaria irreversível o ressarcimento ao erário e devolução do produto do enriquecimento ilícito por prática de ato ímprobo, buscou dar efetividade à norma, afastando o requisito da demonstração do periculum in mora (art. 823 do CPC) , este, intrínseco a toda medida cautelar sumária (art.789 do CPC) , admitindo que tal requisito seja presumido à preambular garantia de recuperação do patrimônio do público, da coletividade, bem assim do acréscimo patrimonial ilegalmente auferido (voto condutor do REsp 1319515/ES, Rel. p/ Acórdão Min. Mauro Campbell Marques, 1ª Seção, julgado em 22/08/2012) (grifei) 
10. Ou seja, na seara de direito público, entendeu-se que o periculum in mora seria presumido em razão da gravidade dos fatos e da importância de se preservar o bem público. A jurisprudência do Superior Tribunal de Justiça indica, pois, que a decretação de indisponibilidade de bens pode ocorrer mesmo sem a existência de atos concretos indicativos da dilapidação do patrimônio por parte dos responsáveis. Cito, ainda, como exemplo a seguinte decisão:
PROCESSUAL CIVIL E ADMINISTRATIVO. AGRAVO REGIMENTAL NO RECURSO ESPECIAL. AÇÃO CIVIL PÚBLICA. IMPROBIDADE ADMINISTRATIVA. CAUTELAR DE INDISPONIBILIDADE DOS BENS DO PROMOVIDO. DECRETAÇÃO. REQUISITOS. EXEGESE DO ART. 7º DA LEI N. 8.429/1992, QUANTO AO PERICULUM IN MORA PRESUMIDO.
1. O fundamento utilizado pelo acórdão recorrido diverge da orientação que se pacificou no âmbito desta Corte, inclusive em recurso repetitivo (REsp 1.366.721/BA, Primeira Seção, j. 26/2/2014) , no sentido de que a decretação de indisponibilidade de bens em improbidade administrativa caracteriza tutela de evidência.
2. Daí a desnecessidade de comprovar a dilapidação do patrimônio para a configuração de periculum in mora, o qual estaria implícito ao comando normativo do art. 7º da Lei n. 8.429/92, bastando a demonstração do fumus boni juris, consistente em indícios de atos ímprobos.
3. Agravo regimental a que se nega provimento.
 (AgRg no REsp 1314088/DF, Rel. Ministro OG FERNANDES, SEGUNDA TURMA, julgado em 18/06/2014, DJe 27/06/2014) (grifei) 
III
11. No âmbito do TCU, a matéria é regulada pelo art. 44 da Lei 8.443/1992, o qual estabelece que:
'Art. 44. No início ou no curso de qualquer apuração, o Tribunal, de ofício ou a requerimento do Ministério Público, determinará, cautelarmente, o afastamento temporário do responsável, se existirem indícios suficientes de que, prosseguindo no exercício de suas funções, possa retardar ou dificultar a realização de auditoria ou inspeção, causar novos danos ao Erário ou inviabilizar o seu ressarcimento. (...) 
§ 2º Nas mesmas circunstâncias do caput deste artigo e do parágrafo anterior, poderá o Tribunal, sem prejuízo das medidas previstas nos arts. 60 e 61 desta Lei, decretar, por prazo não superior a um ano, a indisponibilidade de bens do responsável, tantos quantos considerados bastantes para garantir o ressarcimento dos danos em apuração'. (grifei) 
12. Veja-se que o caput do referido artigo dispõe especificamente acerca do afastamento do responsável de suas funções em razão da possibilidade da prática de atos futuros que possam afetar a efetividade da prestação jurisdicional de contas. Esses atos de caráter prospectivo não guardam relação com a medida de indisponibilidade de bens prevista o § 2º desse artigo. Não há que se falar, por exemplo, na adoção dessa medida em razão da possibilidade de dificultar a realização de auditorias ou inspeções.
13. Creio que as circunstâncias mencionadas no § 2º desse artigo para a decretação da indisponibilidade de bens são vinculadas ao tempo em que a medida cautelar deve ser adotada: início ou no curso de qualquer apuração por parte desta Corte de Contas.
14. Nessa linha, a jurisprudência desta Corte de Contas se posiciona no sentido de que a decretação de indisponibilidade de bens dos responsáveis não necessita ser precedida de indícios concretos de dilapidação do patrimônio por parte dos responsáveis ou de qualquer outra ação tendente a inviabilizar o ressarcimento ao erário. Trata-se de procedimento consentâneo com aquele da Lei de Improbidade Administrativa e justificado por ambas se tratarem de questões de direito público. 
15. Entretanto, essa mesma jurisprudência do TCU é firme no sentido de que a utilização do instituto de natureza cautelar é excepcional e somente deve ocorrer em casos específicos, no bojo dos quais estejam presentes não só indícios de prejuízos de significativa monta, mas, principalmente, quando está evidenciada uma conduta por parte dos responsáveis especialmente reprovável que apresente riscos significativos de desfazimento de bens de forma a prejudicar o ressarcimento aos cofres públicos. 
16. Caso contrário, estar-se-ia permitindo a aplicação do instituto para todas as situações em que fossem instauradas tomadas de contas especiais, as quais possuem por pressuposto a existência de dano em decorrência de uma conduta ilícita por parte dos responsáveis.
17. Confirmando a necessidade de ser verificada uma conduta com alto grau de reprovabilidade para a decretação da indisponibilidade de bens, menciono os seguintes precedentes do TCU:
'DECISÃO 26/2001-PLENÁRIO 
OBRAS DE CONSTRUÇÃO DO EDIFÍCIO SEDE DO TRT 2ª REGIÃO SP. 
17.No caso sub judice, a gravidade de lesão aos cofres públicos está evidenciada e é hoje fato notório.
18.Por outro lado, sabe-se que os responsáveis a qualquer momento poderão evadir-se do território nacional, a exemplo do que ocorreu com o principal responsável pelas obras do TRT de São Paulo ou, mesmo, desfazer-se dos seus bens para evitar a constrição do seu patrimônio.
19.E isso poria por terra todo o esforço da sociedade brasileira que está desejosa de ver a devolução dos recursos públicos desviados da construção do prédio público.
20.Esse é o periculum in mora que justifica a procedência da medida. (grifei) 
DECISÃO Nº 1693 /2002 TCU - PLENÁRIO
TERRACAP. INDÍCIOS DE IRREGULARIDADES EM DESAPROPRIAÇÕES E GRILAGEM DE TERRAS PÚBLICAS
O primeiro requisito, demonstrado pelas diversas irregularidades analisadas nos tópicos precedentes, que indicam a lesão dos cofres públicos por meio de desapropriações que não atenderam ao interesse público, indenizações muitíssimo superiores aos valores reais dos imóveis desapropriados, redução significativa dos valores de áreas dadas em pagamento das desapropriações, 'grilagem' de terras públicas com a utilização de escrituras e registros comprovadamente falsos.
O perigo da demora evidencia-se na fortíssima probabilidade de os responsáveis, que foram capazes de práticas ardis, ao serem citados por este Tribunal, desfazerem-se dos bens que ainda se encontrem em seus nomes, buscando frustrar ou dificultar a reparação do dano aos cofres públicos. (grifei) 
Acórdão 2766/2009-TCU-Plenário
CONTRATOS DE OBRAS NO ÂMBITO DO DNIT/PR. DIRECIONAMENTO DE LICITAÇÃO. FORTES INDÍCIOS DE CONLUIO ENTRE SERVIDORES E EMPRESAS ENVOLVIDAS. SOBREPREÇO. PAGAMENTO POR SERVIÇOS NÃO EXECUTADOS. 
30. Quanto à cautelar de indisponibilidade de bens, ressalto o valor expressivo do montante até aqui apurado, correspondente aos pagamentos, em princípio indevidos, à empresa Exato Engenharia Ltda. Essa verificação, cotejada com os fortes indícios de conluio entre servidores co-responsáveis pelos pagamentos questionados, sinaliza o risco de alienação de bens para frustrar eventual cobrança dos débitos que poderão ser imputados por este Tribunal ao cabo deste conjunto de apurações. (grifei) 
Acórdão 3273/2010-TCU-Plenário 
IMPLANTAÇÃO DO POLO DE CONFECÇÕES DE ROSÁRIO/MA. MANIPULAÇÃO DOS GRUPOS DE TRABALHADORES. UTILIZAÇÃO DE EMPRESAS COMO FACHADA PARA A PRÁTICA DE ATOS ILÍCITOS 
Acórdão 2140/2011-TCU-Plenário 
CONVÊNIO. EVIDÊNCIAS DE CONLUIO E FRAUDE. VERIFICAÇÃO DE DÉBITO COM EXPRESSIVO VALOR. RISCO DE GRAVE PREJUÍZO AOS COFRES PÚBLICOS. PROCEDÊNCIA.
A gravidade do contexto delineado neste e nos demais processos relativos ao Ministério do Turismo com foco no Estado do Amapá, sob apreciação desta Corte, consistente nos indícios de conluio, fraude e desvio de recursos públicos, caracterizadores do dano ao erário, aliada à materialidade dos recursos envolvidos em condição de difícil recuperação, impõe a adoção de outra medida acautelatória, qual seja, a decretação da indisponibilidade dos bens dos responsáveis arrolados na proposta de citação que submeto ao colegiado, por um ano, tantos quantos necessários para garantirem o ressarcimento ao erário. 
Consultando a jurisprudência desta Corte, verifico que tal instituto foi utilizado pelo Tribunal em circunstâncias similares às do presente caso, em que o contexto factual apontava para a ocorrência de fraude e desvio de recursos públicos federais, com danos de difícil recuperação (v.g. Decisão nº 26/2001, e Acórdão 1599/2005-TCU-Plenário) . (grifei) 
Acórdão 368/2014-TCU-Plenário 
INDÍCIOS DE OCORRÊNCIA DE FRAUDE E SIMULAÇÃO NO ÂMBITO DO PREGÃO PRESENCIAL 1/2007-NOVO HORIZONTE.
74. Considerando as inúmeras irregularidades graves identificadas pelo MCT/Secis e pela SFC/CGU, tais como: a) aquisição de materiais didáticos com preços superfaturados; b) não atingimento dos objetivos e metas do convênio; c) movimentação irregular dos recursos (ocorrência de saques sem comprovação das despesas) ; d) indício de pagamento por materiais didáticos e escolares não entregues; e) comprovação de despesa mediante notas fiscais 'frias'; e, e) inobservância do prazo para prestação de contas dos recursos, combinados com o não atendimento dos ofícios citatórios; cabe serem reputados como verdadeiros os fatos afirmados contra os responsáveis.'
18. Ao apreciar Mandado de Segurança (MS 33092/MC/DF) interposto contra a decretação, por parte do TCU, da indisponibilidade dos bens dos responsáveis pela aquisição da refinaria de Pasadena, o Ministro Gilmar Mendes do Supremo Tribunal Federal também se manifestou no sentido de que a gravidade dos fatos pode justificar a adoção da medida cautelar:
'Além de todo o exposto, é relevante salientar que se cuida de caso de excepcional gravidade. O relatório apresentado pelo TCU indica que o procedimento adotado pela Petrobras (e pela Petrobras America Inc.) revela-se causador de prejuízos de algumas centenas de milhões de dólares. Note-se, portanto, que a Corte de Contas não está a examinar um processo pequeno, no qual se alega ligeira irregularidade, mas um caso gravíssimo de danos vultosos ao Erário. (grifei) 
Assim, a decretação de indisponibilidade de bens da responsável é uma das formas de garantir o futuro ressarcimento de valores desviados. Todavia, deve se ter em mente que os valores superfaturados são recursos apropriados pelas empresas de forma ilegal, que seriam de propriedade da Petrobras e, consequentemente, da União e do povo brasileiro.' 
23. Sobre a alegação de que o ex-executivo não tinha conhecimento da existência de sobrepreço, convém trazer à baila o art. 158 da Lei das Sociedades Anônimas, que trata da responsabilidade dos administradores, in verbis:
'Art. 158. O administrador não é pessoalmente responsável pelas obrigações que contrair em nome da sociedade e em virtude de ato regular de gestão; responde, porém, civilmente, pelos prejuízos que causar, quando proceder:
I - dentro de suas atribuições ou poderes, com culpa ou dolo;
II - com violação da lei ou do estatuto.
§ 1º O administrador não é responsável por atos ilícitos de outros administradores, salvo se com eles for conivente, se negligenciar em descobri-los ou se, deles tendo conhecimento, deixar de agir para impedir a sua prática. Exime-se de responsabilidade o administrador dissidente que faça consignar sua divergência em ata de reunião do órgão de administração ou, não sendo possível, dela dê ciência imediata e por escrito ao órgão da administração, no conselho fiscal, se em funcionamento, ou à assembleia-geral.
§ 2º Os administradores são solidariamente responsáveis pelos prejuízos causados em virtude do não cumprimento dos deveres impostos por lei para assegurar o funcionamento normal da companhia, ainda que, pelo estatuto, tais deveres não caibam a todos eles.
§ 3º Nas companhias abertas, a responsabilidade de que trata o § 2º ficará restrita, ressalvado o disposto no § 4º, aos administradores que, por disposição do estatuto, tenham atribuição específica de dar cumprimento àqueles deveres.
§ 4º O administrador que, tendo conhecimento do não cumprimento desses deveres por seu predecessor, ou pelo administrador competente nos termos do § 3º, deixar de comunicar o fato a assembleia-geral, tornar-se-á por ele solidariamente responsável.
§ 5º Responderá solidariamente com o administrador quem, com o fim de obter vantagem para si ou para outrem, concorrer para a prática de ato com violação da lei ou do estatuto'.
24. Este artigo traz ao direito pátrio a denominada business judgment rule, ou 'regra de decisão empresarial', oriunda das cortes americanas. De acordo com esta regra, nas ações em que se questiona a violação de um dever por parte de um administrador, a corte avalia se o administrador adotou a decisão de boa-fé, acreditando honestamente que estava agindo de acordo com os melhores interesses da companhia e com razoável prudência, que se caracteriza pela obtenção das informações possíveis para adoção daquela decisão. Cumprindo os requisitos, a responsabilidade do administrador é excluída.
25. Assim, Sr. Renato Duque tinha o dever de se informar quanto à adequação dos preços contratados, em especial no caso de valores tão relevantes. Contudo, na questão em exame, a negligência deu espaço à má-fé, como indicam as condutas descritas nas ações penais e nos depoimentos.
26. Com relação aos bens de Renato Duque já estarem indisponíveis em razão do Acórdão 2109/2016-TCU-Plenário, cumpre mencionar que se trata de outro processo pelo qual o responsável responde perante este Tribunal. Esta nova indisponibilidade tem outro prazo e se sobrepõe àquela, além de tratar de matéria diversa. Assim, uma medida cautelar de indisponibilidade de bens, não impede a existência de outra que recaia sobre os mesmos bens, pois se tratam de débito distintos que se somam.
27. Quanto à decisão liminar do Ministro do STF em relação à indisponibilidade de bens da OAS (MS 34.392-MC) , esta não tem o condão de vincular esta Corte de Contas, pois trata-se de liminar em relação a outro caso. Enquanto o art. 44 da Lei Orgânica do TCU estiver em vigor, ou seja, não for declarado inconstitucional, e houver a necessidade de assegurar o ressarcimento do erário, o TCU tem o dever de utilizar seus instrumentos processuais da forma mais efetiva para garantir sua efetividade.
28. Quanto ao dano reverso e possível morte civil, propomos a manutenção de recursos suficientes para o recebimento pelo responsável de um salário mínimo mensal.
CONCLUSÃO	
29. O Sr. Renato de Souza Duque foi ouvido para se manifestar quanto aos requisitos da medida cautelar de indisponibilidade dos bens, nos termos do art. 44, §2º da Lei 8.443/1992. Sobre os requisitos de periculum in mora e fumus boni juris, os esclarecimentos apresentados não lograram êxito em afastá-los.
30. A reversibilidade da medida pode ser assegurada reservando ao responsável uma renda mensal equivalente ao salário mínimo.
ENCAMINHAMENTO
31. Diante do exposto, submetem-se os autos à consideração superior, propondo ao Ministro-Relator:
31.1. manter a cautelar de indisponibilidade, com fundamento art. 44, § 2º, da Lei 8.443/1992, c/c arts. 273 e 274 do Regimento Interno deste Tribunal, pelo prazo de um ano, dos bens do Sr. Renato de Souza Duque envolvido com os superfaturamentos relacionados abaixo, devendo esta medida alcançar os bens considerados necessários para garantir o integral ressarcimento do débito em apuração, excluindo o equivalente a um salário mínimo mensal e incluindo os bens imobilizados e, em especial, as participações societárias:	
	RESPONSÁVEL
	CPF
	VALORES HISTÓRICOS

	Renato de Souza Duque
	XXX.515.167-XX
	R$ 201.958.313,64 (atualizado conforme parcelas e datas indicadas à peça 109 do TC Processo 023.266/2009-8) 
R$ 320.500.000,00 (atualizado conforme parcelas e datas indicadas à peça 110 do TC Processo 023.266/2009-8) 
R$ 107.556.721,03 (atualizado conforme parcelas e datas indicadas à peça 111 do TC Processo 023.266/2009-8) 

31.2. considerar como termo inicial para contagem do prazo fixado no item anterior desta proposta a data de averbação da medida cautelar nos respectivos órgãos de registro dos bens;
31.3. encaminhar ao responsável cópia da decisão que vier a ser proferida, acompanhada do Relatório e do Voto que a fundamentam, juntamente com as cópias desta instrução e demais peças;
31.4. encaminhar cópia do acórdão que vier a ser proferido, acompanhado do Relatório e do Voto que o fundamentam à Força-Tarefa do Ministério Público Federal no Paraná, à Força-Tarefa da Advocacia-Geral da União no Paraná, ao  Ministério da Transparência, Fiscalização e Controladoria-Geral da União (CGU) e à Diretoria de Governança, Risco e Conformidade da Petrobras (GRC) .'
4.	Por seu turno, inobstante concordar com o aludido parecer da auditora federal, o diretor técnico se manifestou sobre o prazo de vigência da referida cautelar e, assim, lançou o seu parecer à Peça 45, com a anuência do dirigente da unidade técnica (Peça 46) , nos seguintes termos:
"Manifesto-me de acordo com a instrução da AUFC CRISTIANE FERREIRA DE ARAÚJO MELO (doc. 57.661.4397) .
	1.	A seguir são abordados três pontos que merecerem destaque: a existência de múltiplos processos de indisponibilidade de bens para um mesmo responsável; os bens ou valores que não devem ser objeto de indisponibilidade neste caso concreto; e o prazo de vigência da cautelar de indisponibilidade.
	I. Múltiplos processos de indisponibilidade para um mesmo responsável
	2.	Um dos argumentos apresentados pelo responsável para afastar o periculum in mora foi a indisponibilização, pelo TCU, de seus bens no processo relacionado à aquisição da refinaria americana de Pasadena (Acórdão 2109/2016-TCU-Plenário) .
	3.	Trata-se de assunto relevante particularmente para este responsável porque ele possui pelo menos cinco processos nos quais recaem sobre esse tipo de medida cautelar, considerando somente os processos que são da responsabilidade desta Secretaria (este TC Processo 036.144/20169 - UDA/UHDT-Repar (min. André Luis) , TC Processo 028.626/20176 - CDPU-Comperj (min. Bruno Dantas) , TC Processo 024.441/20163 - UDA/UHDT-Rnest (min. Benjamin Zymler) , TC Processo 034.887/20172 - Tubovias-Repar (min. André Luis) e TC Processo 026.830/20167 - Tubovias-Rnest (min. Benjamin Zymler) ) .
	4.	A auditora, no parágrafo 26 da instrução, argumentou que aquela cautelar se presta a garantir o ressarcimento de débito distinto, além de as medidas possuírem prazos distintos.
	5.	Estou de acordo com os argumentos e com o entendimento da auditora, e acrescento outro que reforça essa conclusão: a redundância de cautelares de indisponibilidade garante a efetividade da medida para o caso concreto se as demais medidas cautelares perderem sua eficácia, seja pelo transcurso do prazo sem a decretação de nova medida, seja pela interveniência de decisão judicial.
	6.	Nesse sentido, pode ser tomado como exemplo o próprio caso de Pasadena que, de acordo com o responsável, afastaria o periculum in mora. Em julgado recente - Acórdão 2474/2018-TCU-Plenário - o Plenário do TCU decidiu não decretar nova cautelar de indisponibilidade dos bens dos responsáveis, dentre os quais o senhor Renato de Souza Duque, o que demonstra a precariedade de se considerar a existência de outros processos de indisponibilidade para se afastar o periculum in mora.
	7.	Situação semelhante ocorre quando a medida é suspensa por decisão judicial, como é o caso de algumas liminares já concedida pelo STF em sede de Mandado de Segurança a outros responsáveis em outros processos sob responsabilidade desta Secretaria.
	8.	Assim, a existência de múltiplos processos de indisponibilidade para um mesmo responsável não merece ser acolhido como argumento para se afastar a existência do periculum in mora.
	II. Bens ou valores que não devem ser objeto de indisponibilidade neste caso concreto
	9.	Sobre esse assunto, o Ofício 0542/2017TCUSeinfraOperações (peça 6) , por meio do qual foi promovia da oitiva do responsável, franqueou 'a possibilidade de o responsável designar os ativos financeiros não suscetíveis à correspondente indisponibilidade cautelar, com a devida justificativa para essa necessidade de manutenção da disponibilidade, em homenagem à recente decisão prolatada pela Exma. Sra. Ministra Rosa Weber no bojo do MS 34.446 MC/DF'.
	10. Em sua resposta, no entanto, o responsável não indicou nenhum bem para o qual deveria ser afastada a cautelar, razão pela qual a auditora propôs que fossem mantidos recursos suficientes para o recebimento pelo responsável de um salário mínimo mensal.
	11. Por outro lado, no processo TC Processo 026.830/20167, que trata da indisponibilidade de bens do senhor Renato de Souza Duque em razão de superfaturamento do Contrato 0800.005.7000.102 (Tubovias Rnest) , o responsável apresentou manifestação solicitando que não fosse atingida pelo bloqueio a conta que ele possui na Caixa Econômica Federal para recebimento de seus proventos de aposentadoria do INSS e da Petros (peça 59 do TC Processo 026.830/20167) . Os documentos anexados naquela oportunidade - avisos de pagamento da PETROS e extrato da conta - demonstraram o vínculo da conta com o recebimento dos proventos de aposentadoria, além de comprovar que a conta, ao menos no período retratado no extrato, não movimenta outros valores.
	12. Nesse sentido, a manifestação apresentada naquele processo deve ser considerada também neste, uma vez que de nada adiantaria excluir a conta da constrição naquele processo e indisponibiliza-la neste. Por isso, propõe-se que tal conta seja excluída dos bens a serem constritos.
	III. Prazo da cautelar e decretação de nova medida cautelar
	13. A indisponibilidade de bens que a instrução propõe manter teve vigência iniciada em 22/6/2017, considerando-se como prazo inicial o registro da ordem na Central Nacional de Indisponibilidade de Bens (CNIB) . Assim, sua vigência de um ano expirou em 21/6/2018. No entanto, como apreciado na instrução, o responsável não logrou êxito em afastar os pressupostos da medida cautelar. Além disso, não há novos elementos, dentro ou fora dos autos, que alterem a realidade fática que fundamentou a conclusão apresentada na instrução quanto à persistência do perigo da demora e da fumaça do bom direito. Necessário, portanto, a decretação de nova medida cautelar de indisponibilidade de bens, nos moldes do que foi feito nos Acórdãos 425/2016 e 441/2017, ambos do Plenário do TCU e da relatoria do exmo. Ministro Vital do Rêgo.
	14. Nesse sentido, importante antecipar a discussão sobre a possibilidade de o TCU decretar nova cautelar de indisponibilidade de bens após vencido o prazo limite de um ano previsto no art. 44, § 2º, da Lei 8.443/1992. Para entender como vem sendo enfrentada essa questão no TCU, que tem como principal precedente o caso da compra da Refinaria de Pasadena (TC Processo 005.406/20137 e Processo 025.551/20140) , transcrevo trecho do Voto do Relator do Acórdão 2474/2018-TCU-Plenário, exmo. Ministro-Substituto Augusto Sherman Cavalcante, que resgata a discussão sobre o assunto desde a primeira decretação de indisponibilidade naquele caso até as decisões do STF sobre o tema:
'103. Especificamente quanto ao prazo da vigência da cautelar, essa questão já foi debatida por este Plenário por ocasião da prolação dos Acórdãos 425/2016 (2/3/2016) e 441/2017 (15/3/2017) , ambos do Plenário. Em suma, os parágrafos 62 a 70 da primeira decisão fundamentam a interpretação a ser dada ao caso concreto:
' (...) 62. Passo, por fim, a tratar da necessidade de esta Corte de Contas adotar, mais uma vez, a medida cautelar prevista no art. 44, § 2º, da LOTCU: indisponibilidade de bens tantos quantos considerados bastantes para garantir o ressarcimento dos danos em apuração. 
63. Em primeiro momento, poder-se-ia alegar que o prazo previsto no mencionado dispositivo não poderia ser elastecido, porquanto a norma menciona, in litteris, 'por prazo não superior a um ano'. 
64. Entendo que essa não seja a melhor exegese. Explico. 
65. A despeito de o normativo estabelecer que a medida será adotada com prazo não superior a um ano, inexiste limitação formal quanto à possibilidade de nova decretação, quando permanecerem presentes os requisitos iniciais para a sua adoção. Assim, não vejo óbice para que, por decisão igualmente do Plenário do TCU, a Corte, por período igualmente não superior a um ano, decrete novamente a indisponibilidade dos bens dos responsáveis. Essa medida tem por fim a assegurar o desfecho da análise do mérito processual e, consequentemente, numa interpretação lógico-sistemática da lei, o alcance do seu objetivo, qual seja, garantir o ressarcimento do potencial dano ao erário. 
66. Essa abordagem também encontra respaldo na teoria dos poderes implícitos, que, em essência, reporta que a Constituição, ao conceder uma função a determinado órgão ou instituição, também lhe confere, implicitamente, os meios necessários para a consecução desta atividade. 
67. Sobre o tema, importante transcrever excerto do voto condutor do MS 24.510, de relatoria da eminente Ministra Ellen Gracie do Supremo Tribunal Federal: 
' (...) a atribuição de poderes explícitos, ao Tribunal de Contas, tais como enunciados no art. 71 da Lei Fundamental da República, supõe que se lhe reconheça, ainda que por implicitude, a titularidade de meios destinados a viabilizar a adoção de medidas cautelares vocacionadas a conferir real efetividade às suas deliberações finais, permitindo, assim, que se neutralizem situações de lesividade, atual ou iminente, ao erário público. Impende considerar, no ponto, em ordem a legitimar esse entendimento, a formulação que se fez em torno dos poderes implícitos, cuja doutrina, construída pela Suprema Corte dos Estados Unidos da América, no célebre caso McCulloch v. Maryland (1819) , enfatiza que a outorga de competência expressa a determinado órgão estatal importa em deferimento implícito, a esse mesmo órgão, dos meios necessários à integral realização dos fins que lhe foram atribuídos. (...) É por isso que entendo revestir-se de integral legitimidade constitucional a atribuição de índole cautelar, que, reconhecida com apoio na teoria dos poderes implícitos, permite, ao TCU, adotar as medidas necessárias ao fiel cumprimento de suas funções institucionais e ao pleno exercício das competências que lhe foram outorgadas, diretamente, pela própria CR.' 
68. Do contrário, devido à complexidade das matérias que comumente envolvem a decretação da medida acautelatória, aliado, inclusive, às não incomuns ações protelatórias que recaem sobre esses tipos de processos, estaríamos nos defrontando com uma regra inócua. 
69. No âmbito infralegal, dentro do poder regulamentar de que dispõe o Tribunal, tem-se a Portaria-Segecex 14, de 24/4/2015, que, em seus arts. 4°, caput e alínea 'a', e art. 5°, alínea 'c', prevê a possibilidade de renovação da indisponibilidade dos bens: 
Art. 4º A medida cautelar de indisponibilidade de bens poderá tornar-se ineficaz ou necessitar de revisão em razão das seguintes ocorrências, entre outras: 
a) vencimento do prazo de vigência da medida; 
 (...) 
Art. 5º A unidade técnica deverá, sem prejuízo das demais medidas ou análises necessárias ao processo: 
c) acompanhar o prazo de vigência da indisponibilidade, comunicando ao relator, com antecedência mínima de 30 dias, sobre a permanência dos pressupostos para adoção dessa cautelar e as medidas ainda necessárias para a finalização da instrução de mérito e, se for o caso, propor a renovação da indisponibilidade de bens, por prazo não superior a um ano. 
70. Vale, ainda, acrescentar que a matéria já passou pela apreciação do Plenário TCU por ocasião do julgamento do TC-Processo 024.006/2006-9. Naquela assentada, o Ministro Walton Alencar Rodrigues, tratou o tema da seguinte forma no voto condutor do Acórdão 433/2014-TCU-Plenário: 
Nos termos do artigo 44, § 2º, da Lei Orgânica do TCU, não há previsão de prorrogação da medida cautelar de indisponibilidade temporária de bens de responsável com vistas a garantir ao ressarcimento dos danos em apuração, a qual não poderá ser superior a um ano. A priori, nada impediria que o Tribunal decretasse nova medida constritiva por estarem presentes os mesmos pressupostos que a ensejaram. (...) 
104. Os mesmos argumentos foram usados na decretação da cautelar determinada pelo Acórdão 441/2017-TCU-Plenário, cujo voto assim esclareceu:
47. Antecipo que não houve mudanças em relação ao contexto fático no qual se adotou a medida excepcional de decretação de indisponibilidade dos bens nos termos do Acórdão 425/2016-TCU-Plenário, à exceção do relatado quanto ao débito contido no item 9.4 do Acórdão 1927/2014-TCU-Plenário.
48. Assim, todos os fundamentos utilizados para a adoção da referida cautelar mantém-se válidos para os itens 9.3 e 9.5 do acórdão anteriormente citado. As condutas já se encontram delineadas, os valores apurados, a depender apenas da imputação definitiva de responsabilidade aos agentes envolvidos. A fumaça do bom direito se consubstancia no conjunto probatório tratado nas respectivas TCE.
49. O perigo da demora já foi amplamente debatido nos vários acórdãos que tratam da aquisição da Refinaria de Pasadena, entre os quais destaco o próprio Acórdão 425/2016. A possibilidade jurídica de extensão do prazo da medida de indisponibilidade de bens a transpor o período de um ano também já foi objeto de análise por esse Plenário, nos termos do item 36 deste Voto.
105. A possibilidade de o TCU decretar outra cautelar dessa natureza após vencido o prazo de um ano também vem sendo debatida em sede de mandados de segurança pelo Supremo Tribunal Federal (STF) . 
106. O assunto foi apreciado no âmbito do MS 34.233, impetrado pelo Sr. José Sérgio Gabrielli, com decisão monocrática proferida em outubro de 2017, em que o relator, Ministro Gilmar Mendes, entendeu que a possibilidade de decretação da medida de constrição de bens pelo TCU encontraria limite, consubstanciado na aplicação do prazo máximo de um ano. Na mesma linha decidiu o relator do MS 34.545, Ministro Ricardo Lewandowski, ao entender, mediante despacho liminar, que não caberia a expedição de outra cautelar após expirado o prazo da anterior.
107. Apesar de o MS 34.233 já ter sido apreciado em sede de agravo pela Segunda Turma do STF, esse entendimento não é convergente no âmbito daquele Tribunal. Outros mandados de segurança posicionaram-se mediante juízo monocrático e liminar sobre a possibilidade de expedição de nova cautelar, depois de decorrido o prazo de um ano, quando mantida a situação de cabimento, especificamente nos casos de Pasadena (MS 35.031 e MS 35.042, ambos da relatoria do Ministro Edson Fachin) .
108. Depreende-se que o Supremo ainda não firmou posição única sobre o tema, manifestando-se alternadamente em sentidos distintos. Esses divergentes posicionamentos do STF em nada maculam os pressupostos da cautelar que ora se analisa.
109. Como bem pontuou a unidade técnica, é possível decretar a indisponibilidade de bens sempre que continuarem presentes os requisitos que ensejaram a adoção da medida cautelar inicial, haja vista: (i) a jurisprudência do TCU que reconhece a possibilidade de decretação de nova medida cautelar; (ii) a existência de decisões monocráticas em mandados de segurança no âmbito do STF que reconheceram ao TCU o poder de decretação de nova medida cautelar (MS 35.031 e MS 35.042) ; (iii) o entendimento do STF de que cabe o poder de cautela ao TCU, conforme julgamento do MS 33.092.
110. Assim, diante do caso concreto e considerando o adiantado estágio de instrução dos autos, não há que se cogitar em suspender ou possibilitar que se extingam por decurso de prazo as medidas de bloqueio patrimonial já providenciadas.
 (...) 
Diante do exposto, acolho na essência o parecer da unidade técnica, o qual incorporo como razões de decidir, e VOTO para que o Tribunal adote o Acórdão que ora submeto à deliberação deste Colegiado:
'9.1. manter a cautelar prolatada nos termos dos subitens 9.3 e 9.4 do Acórdão 2284/2017-TCU-Plenário;
9.2. com fundamento no art. 44, § 2º da Lei 8.443/1992, c/c arts. 273 e 274 do Regimento Interno deste Tribunal, decretar cautelarmente a indisponibilidade dos bens de todos os agentes arrolados como responsáveis identificados no item 3 deste acórdão, exceto do Sr. José Sérgio Gabrielli de Azevedo, em observância à decisão proferida no âmbito do mandado de segurança MS 34.233 do Supremo Tribunal Federal, pelo período de 150 dias, a contar da data da publicação deste acórdão, devendo esta medida alcançar os bens considerados necessários para garantir o integral ressarcimento do débito em apuração, ressalvados os bens financeiros necessários às subsistências dos responsáveis, inclusive tratamentos de saúde, e dos familiares deles dependentes; 
9.3. determinar à SecexEstataisRJ que:
9.3.1. ultime as providências para a efetivação das medidas cautelares de indisponibilidade de bens determinadas por meio do subitem 9.1 deste acórdão;
9.3.2. notifique os responsáveis para que, se assim desejarem, no prazo de 15 (quinze) dias, se manifestem acerca da medida cautelar ora adotada;
9.3.3. avalie, no bojo de cada processo individual de indisponibilidade de bens, questões particulares de cada responsável, seja para manter a singularidade das contendas, seja para garantir maior fluidez processual, a exemplo do método empregado pelo Tribunal (SeinfraOperações) na condução dos processos relacionados às refinarias Rnest e Repar;
9.3.4. adote as medidas necessárias à conclusão do exame das alegações de defesa de todos os responsáveis arrolados no presente processo no prazo de 45 dias, conforme requerido na peça 1132 destes autos, para posterior manifestação do Ministério Público junto ao TCU;
9.3.5. dê ciência desta deliberação a todos os responsáveis arrolados nestes autos, à Petrobras e à Advocacia-Geral da União.'
	15. Embora tenha prevalecido a proposta do Revisor, exmo. Ministro Bruno Dantas, de não se decretar a nova cautelar proposta pelo Relator, as razões para tal entendimento foram bastante específicas para aquele caso e não houve entendimento contrário à decretação de novas cautelares.
	16. A discussão ocorrida naquela sessão plenária do dia 24/10/2018, cujo vídeo se encontra disponível no sítio eletrônico do TCU (https://portal.tcu.gov.br/sessoes-pautas-e-atas/sessoes/) , no intervalo de 4h06m20s a 4h23m40s, demonstra essa opinião.
	17. A proposta inicial do Revisor, exmo. Ministro Bruno Dantas, foi a de decretar a nova cautelar para os responsáveis membros da Diretoria Executiva e do membro da comissão de negociação, ressalvando a adoção da medida apenas para os membros do Conselho de Administração (4h06m20s a 4h11m50s) .
	18. A proposta do exmo. Ministro Benjamin Zymler, que foi incorporada pelo Revisor, foi a de não decretar nova cautelar para nenhum dos envolvidos a fim de não mais estender além de uma vez a indisponibilidade de bens - no caso em questão já seria a terceira vez em que seria decretada nova medida (4h14m01s a 4h19m54s) .
	19. Ao fim das discussões, a exma. Procuradora-Geral Cristina Machado questionou se estava sendo firmando o entendimento de que não seria possível prorrogar o prazo das indisponibilidades (4h22m04s a 4h22m39s) . O exmo. Ministro Bruno Dantas esclareceu que persiste o entendimento de que, findo o prazo de um ano, é possível decretar nova cautelar, assim como se vinha fazendo como fruto de discussões pretéritas do Plenário (4h22m40s a 4h23m32s) .
	20. No caso em tela, a necessidade de decretação de nova cautelar pelo prazo legal de um ano decorre da não conclusão da respectiva TCE para decisão de mérito, tratada no TC Processo 036.342/20165.
	21. Os ofícios de citação dos 21 responsáveis originais do processo datam de janeiro de 2017 (peças 40 a 69 do TC Processo 036.342/20165) , e as últimas respostas foram recebidas no final de abril de 2017. Em outubro de 2017, por meio do Acórdão 1083/2017-TCU-Plenário, o Despacho do Relator de 12/12/2016 (peça 1) que havia fundamentado as citações foi anulado, mas as citações já realizadas foram convalidadas. Em setembro de 2018 foi prolatado o Acórdão 1982/2018-TCU-Plenário determinando a citação solidária do espólio ou dos demais sucessores do senhor César Mata Pires. Por fim, despacho do Relator de outubro de 2018 (peça 309 do TC Processo 036.342/20165) determinou a citação solidária da OAS S.A., controladora da Construtora OAS S.A., que já era responsável neste processo. Verifica-se, portanto, que a TCE ainda não se encontra, até o momento, em condições de ser instruída no mérito, visto que novas citações determinadas recentemente ainda estão pendentes de apreciação.
	22. Em consideração à determinação do item 9.2.1 do Acórdão 1876/2018-TCU-Plenário, a equipe desta Unidade Técnica vem se debruçando sobre as alegações de defesa dos responsáveis já citados, de modo a avançar com as análises.
	23. Além disso, registra-se a complexidade do processo, que envolve vinte e três responsáveis, incluindo três grandes construtoras, que apresentaram suas alegações de defesas em 38 peças que somam 1.463 páginas e três mídias digitais para discutir um débito estimado em R$ 630 milhões a valores históricos.
	24. Apenas para ilustrar o esforço necessário para a conclusão do caso, o processo TC Processo 000.168/20165 que trata de TCE dos contratos da UDA/UHDT da Rnest, recentemente julgado na sessão de 21/11/2018, demandou seis meses de análise para a proposta de mérito, resultando numa instrução de 177 páginas e uma discussão de duas horas e meia no plenário, incluindo três sustentaçõesorais.
	25. Diz-se tudo isso para demonstrar que a necessidade de decretação de nova cautelar de indisponibilidade de bens não decorre da inércia do Tribunal em analisar o mérito do caso, mas da própria complexidade da matéria e da dimensão do processo.
	26. Por essa razão, acrescento à proposta da instrução a decretação de nova cautelar a contar da data da publicação do Acórdão. Aproveito para adaptar a redação a fim de compatibilizá-la com os acréscimos propostos.
	IV. Encaminhamento
	27. Assim, apresento à consideração superior a seguinte proposta:
a) manter a cautelar prolatada nos termos do item 9.4 do Acórdão 1083/2017-TCU-Plenário;
a.1) considerar como termo inicial para contagem do prazo da medida a data decadastramento da ordem na Central Nacional de Indisponibilidade de Bens;
b) com fundamento no art. 44, § 2º da Lei 8.443/1992, c/c arts. 273 e 274 do Regimento Interno deste Tribunal, decretar cautelarmente a indisponibilidade dos bens do senhor Renato de Souza Duque, CPF 510.515.16749, pelo período de 1 (um) ano, devendo esta medida alcançar os bens considerados necessários para garantir o integral ressarcimento dos prejuízos apontados no quadro a seguir, ressalvando a conta indicada pelo responsável na peça 59 do TC Processo 026.830/20167;
	RESPONSÁVEL
	CPF
	VALORES HISTÓRICOS

	Renato de Souza Duque
	510.515.16749
	R$ 201.958.313,64

			R$ 320.500.000,00

			R$ 107.556.721,03

b.1) considerar como termo inicial para contagem do prazo fixado no subitem anterior destaproposta o dia seguinte do vencimento do prazo anual da medida referenciada no item a;
c) determinar à SeinfraOperações que:
c.1) ultime as providências para a efetivação das medidas cautelares de indisponibilidade de bens determinadas no item anterior;
c.2) notifique o responsável para que, se assim desejar, no prazo de 15 (quinze) dias, se manifeste acerca da medida cautelar ora adotada; e
d) encaminhar cópia do inteiro teor deste acórdão, acompanhada do respectivo relatório e voto que o fundamentam, à Força-Tarefa do Ministério Público Federal no Paraná, à Força-Tarefa da Advocacia-Geral da União no Paraná, ao Juiz Federal Titular da 13ª Vara Federal de Curitiba, ao Ministério da Transparência e Controladoria Geral da União (CGU) e à Diretoria de Governança, Risco e Conformidade da Petrobras (GRC) , para medidas consideradas cabíveis, informando-lhes acerca da possibilidade de, após a assinatura de novos acordos de leniência e/ou delações premiadas, notificar esta Corte de Contas para que se possa deliberar sobre eventual relaxamento da medida cautelar de indisponibilidade de bens que vier a ser adotada, na medida em que os responsáveis demonstrem pré-disposição para indenizar os danos causados ao erário."
	É o Relatório.

Daniele de Oliveira Nunes (165.787/OAB-RJ), entre outros, representando o Sr. Renato de Souza Duque.

Não atuou.

PETROBRAS. REFINARIA PRESIDENTE GETÚLIO VARGAS (REPAR). CONTRATO CT-101. DECRETAÇÃO DA CAUTELAR DE INDISPONIBILIDADE DE BENS PELO ACÓRDÃO 1.083/2017-TCU-PLENÁRIO. OITIVA. DESPACHO DO JUÍZO DA 13ª VARA FEDERAL DE CURITIBA SOBRE O GRAU DE UTILIZAÇÃO DAS PROVAS EMPRESTADAS EM DESFAVOR DOS COLABORADORES EM ACORDO JUDICIAL DE COLABORAÇÃO PREMIADA. REGULARIDADE DO CORRESPONDENTE ACORDO DE COLABORAÇÃO PREMIADA FIRMADO. TRANSCURSO DO PRAZO DE VALIDADE DA REFERIDA CAUTELAR. SUPERVENIENTE PREJUÍZO, POR PERDA DE OBJETO. APENSAMENTO DO PROCESSO. COMUNICAÇÃO.

INDISPONIBILIDADE DE BENS (IND)

Secretaria Extraordinária de Operações Especiais em Infraestrutura (SeinfraOperações).

Trata-se de acompanhamento sobre a cautelar de indisponibilidade dos bens de Renato de Souza Duque a partir do Acórdão 1.083/2017 proferido pelo Plenário do TCU, no âmbito do TC Processo 023.266/2015-5, diante dos indícios de dano ao erário no bojo do Contrato 0800.0035013.07.2 (CT 101) celebrado pela Petróleo Brasileiro S.A. (Petrobras) com o Consórcio Conpar (formado pela Construtora Norberto Odebrecht S.A. - CNO, Construtora OAS S.A. - OAS e UTC) para a execução das obras inerentes à UHDTI (U-2313) , à UGH (U-22311) e à UDEA (U-32323) , além da unidade integrante da carteira de gasolina, na Refinaria Presidente Getúlio Vargas no Paraná (Repar) .
2.	A partir da prolação da referida cautelar de indisponibilidade dos bens, foi determinada a oitiva dos responsáveis para que apresentassem as suas manifestações nos autos, com o envio da adicional informação sobre a possibilidade de indicarem "os bens por eles considerados essenciais ao sustento das pessoas físicas e à manutenção das atividades operacionais da sociedade empresarial e portanto não suscetíveis ao alcance da medida cautelar, acompanhados das devidas justificativas".
3.	Por esse ângulo, após a referida oitiva de Renato de Souza Duque, os seus advogados teriam acostado vários documentos aos autos, tendo a unidade técnica realizado as necessárias diligências para o esclarecimento de algumas pendências de informações no processo.
4.	Todavia, em 2/10/2018, ao responder os questionamentos suscitados pelo Presidente do TCU, no bojo do Aviso 864-GP-TCU, em relação ao grau de utilização das provas emprestadas em desfavor das pessoas colaboradoras junto aos acordos judiciais de colaboração premiada, o juízo da 13ª Vara Federal de Curitiba teria respondido, no âmbito do Processo 5054741-77.2015.4.04.7000/PR, que:
" (...)  Assim, é o caso de, na esteira da manifestação do MPF, autorizar o Tribunal de Contas da União a utilizar as provas compartilhadas mesmo contra colaboradores ou empresas lenientes para o fim exclusivo de ressarcimento dos danos decorrentes do crime.
Cabe ressalvar que não poderão ser utilizadas para imposição de multas punitivas ou administrativas, inclusive declaração de inidoneidade ou proibição de contratar.
Igualmente, deverá, como condição, o Tribunal de Contas da União admitir que as multas ou confiscos previstos e executados nos acordos de leniência e de colaboração sejam considerados para amortização dos valores das indenizações, se maiores, apuradas contra os colaboradores ou lenientes.
Na linha do sugerido pelo próprio Tribunal de Contas da União, havendo responsáveis solidários pelos danos, deve-se dar preferência à cobrança da indenização dos não-colaboradores ou não lenientes.
Como o próprio Tribunal de Contas da União já decidiu, deverá ainda a Corte Administrativa se abster de utilizar as provas compartilhadas para decretar a indisponibilidade de ativos dos colaboradores ou lenientes, pois medida espécie poderá comprometer a solvência deles e, por conseguinte, prejudicar o cumprimento das obrigações indenizatórias previstas nos acordos celebrados com o Ministério Público Federal.
Se, quanto à questão da indisponibilidade de ativos, surgirem situações excepcionais, este Juízo poderá ser provocado.
Igualmente, a autorização vale apenas para o Tribunal de Contas de União e que não pode, por sua conta, autorizar a utilização das provas compartilhadas com terceiros.
Observo, por oportuno, que não se trata aqui de traçar limites à autonomia do Tribunal de Contas da União, que exerce relevante função de fiscalização da atividade administrativa e de proteção do erário, mas apenas o de estabelecer limites e condições para utilização por ele de provas que foram colhidas em processos da responsabilidade deste Juízo.
Tais limitações ou condições são estabelecidas apenas com o propósito de proteger os colaboradores ou lenientes e assim não desestimular novos acordos, o que poderia comprometer a expansão das investigações e a descoberta de novos crimes.
Tais limitações ou condições não impedem a ação autônoma do Tribunal de Contas da União contra colaboradores ou lenientes desde que não sejam usadas as provas compartilhadas por este Juízo.
Tais limitações ou condições não impedem a utilização irrestrita das provas compartilhadas por este Juízo contra quem não dispuser de acordo de colaboração ou de leniência."
5.	Bem se vê, no presente caso concreto, que, a despeito do subsequente apontamento do possível dano remanescente ao erário pela atuação da unidade técnica no TCU, a colaboração prestada ao MPF por Renato de Souza Duque (Ações Penais 5054932-88.2016.4.04.7000 - Juiz Sérgio Moro e 5037093-84.2015.4.04.7000 - Juíza Gabriela Hardt) teria resultado no melhor desenvolvimento do correspondente processo de tomada de contas especial, até porque teria permitido, entre outras medidas, o subsequente desarquivamento de alguns processos no TCU para o efetivo prosseguimento do feito, devendo essa situação ser sopesada no presente momento.
6.	Enfim, a despeito de a suscitada cautelar patrimonial constritiva poder novamente vir a ser decretada pelo TCU, a partir da identificação de outras irregularidades com novo dano ao erário em vários outros processos no TCU, o Tribunal já enviou a devida determinação, por meio do recente Acórdão 279/2019-TCU-Plenário, para que a SeinfraOperações atente para a necessidade de atribuir a possível celeridade sobre a conclusão de mérito do TC Processo 036.342/2016-5, sem prejuízo, contudo, de, no bojo dos demais processos semelhantes autuados perante o TCU sob a minha relatoria, promover a efetiva responsabilização de todos os demais agentes políticos e administrativos faltosos, além das demais pessoas físicas e jurídicas não colaboradoras com o MPF e a Polícia Federal ou das pessoas indevidamente beneficiárias dos indigitados desvios de recursos federais, aí eventualmente incluídos os partidos políticos.
7.	Por conseguinte, como o TCU tem deixado de impor a aludida constrição cautelar patrimonial, em virtude dos acordos de colaboração premiada com a adjacente leniência firmados judicialmente com o MPF e com a CGU-AGU, a aludida cautelar pode ser considerada prejudicada, por perda de objeto, em plena consonância com a jurisprudência do TCU (v.g.: Acórdãos 2.428/2016, 483/2017, 672/2017, 1.831/2017, 2.005/2017, 2.014/2017, 2.791/2017 e 387/2018, do Plenário) .
8.	Peço licença, portanto, para não acolher os pareceres da unidade técnica e do Parquet especial e, assim, assinalo o presente prejuízo à eventual concessão da suscitada cautelar patrimonial constritiva, por perda de objeto, determinando o apensamento definitivo do presente processo ao TC Processo 036.342/2016-5 (já nele apensado o processo originário: TC Processo 023.266/2015-5) .
	Ante o exposto, pugno pela prolação do Acórdão ora submetido a este Colegiado.
TCU, Sala das Sessões Ministro Luciano Brandão Alves de Souza, em 20 de fevereiro de 2019.
Ministro-Substituto ANDRÉ LUÍS DE CARVALHO 
Relator